臺灣士林地方法院民事判決　　　　　　　　　　　　　九十三年度家訴字第一二號
　　原　　　告　甲○○
　　訴訟代理人　解家源律師
　　複代理人　　吳日勉
　　被　　　告　乙○○
　　訴訟代理人　陳淑貞律師
右當事人間請求損害賠償事件，經本院於民國九十三年七月二十三日言詞辯論終結，
判決如左：
    主    文
被告應給付原告新台幣伍拾萬元，及自民國九十三年四月六日起至清償日止，按週年
利率百分之五計算之利息。
原告其餘之訴駁回。
訴訟費用由被告負擔五分之一，餘由原告負擔。
本判決於原告以新台幣壹拾陸萬陸仟陸佰陸拾陸元供擔保後，得假執行；但被告如於
假執行程序實施前，以新台幣伍拾萬元供擔保，得免為假執行。
原告其餘假執行之聲請駁回。
    事實及理由
壹、本訴部分：
一、本件原告起訴主張：
    (一)夫妻之一方因判決離婚而受有損害者，得向有過失之他方請求損害賠償。前項
      情形，雖非財產上之損害，受害亦得請求賠償相當之金額。但以受害人無過失
      者為限。民法第一千零五十六條第一項及第二項定有明文。本件兩造於民國（
      下同）八十六年六月二十二日結婚，嗣原告以被告與人通姦、受被告不堪同居
      之虐待、惡意遺棄及兩造間有難以維持婚姻之重大事由等事實訴請判決兩造離
      婚，案經本院判決原告勝訴並駁回被告之反訴，被告不服原審判決乃一併提起
      上訴，惟均遭駁回。查兩造婚後居住於原告父母所有坐落台北市○○區○○路
      二十一巷二十五號三樓之房屋，每月則由被告補貼新台幣（下同）一萬二千元
      與原告母親，此數額低於市價近二分之一，聊作孝親之資，雙方均未作租賃之
      想，惟被告自八十九年元月初調回台北任職後，初以照顧父親為由拒絕返家，
      除支付電話費、水電費外未支付房租及任何生活費用，故自八十九年元月起算
      至九十二年十一月止，共計四十七個月，每月一萬二千元，合計五十六萬四千
      元正，此為原告因離婚判決所受財產上之損害部分。至於同條第二項所列之非
      財產上之損害，因原告任職於安侯會計師事務所時，每月月薪為九萬一千零百
      四十六元，但為珍惜兩造情感而毅然辭去原職高薪工作，南下台南興國管理學
      院任講師，每月月薪依教育部核定之私立大學教師暨助教薪級表僅五萬三千六
      百元，兩者竟有三萬七千四百四十六元之差距，而又因不堪忍受被告之絕情，
      傷害太深而起訴請求離婚，而原告所遭受之傷害，諸如被告與第三人通姦，原
      告人格上精神上所遭受之羞辱，被告同意原告採行人工受孕而又拒不見面，以
      及無情之毆打、拳打腳踢，原告在精神上及人格上所遭受之傷害，實非筆墨所
      能形容。原審被告敗訴後，再上訴高院復經駁回，而於九十二年十一月二十七
      日確定，原告僅以每月之薪資差距及以原審高院判決（自八十九年元月至九十
      二年十一月二十七日止）為基準，請求被告應賠償一百七十五萬九千九百六十
      二元，合計共二百三十二萬三千九百六十二元等語，並聲明：(1)被告應給付原
      告財物上之損失五十六萬四千元及自九十二年十一月二十七日起至清償日止，
      按年息百分之五計算之利息。(2)被告應給付原告非財產上之損失一百七十五萬
      九千九百六十二元及自九十二年十一月二十七日起至清償日止，按年息百分之
      五計算之利息。(3)訴訟費用由被告負擔。(4)願供擔保請准宣告假執行。
二、被告則以：
    (一)民法第一千零五十六條第一項規定所謂之損害係指財產上之損害而言，而此項
      損害須受害人予以證明，且以判決離婚為其請求權發生之原因，查原告請求所
      受財產上之損害依其主張為被告每月給付一萬二千元予原告之母之貼補生活之
      資，核與上述構成要件並不相符合，蓋依原告所言縱受損害者非原告，且就該
      損害亦非因判決離婚而生，是原告請求於法自屬無據。又原告據以請求損害之
      論述為被告以做奉養岳母之資，難道在婚姻關係尚存續中身為兒子之被告，身
      為媳婦之原告，不用同等孝順亦提供奉養公婆之資嗎？凡此對長上之奉養，應
      屬生活扶養費用之範疇，原告以此舉證其受有損害，自嫌不合。
    (二)又民法第一千零五十六條第二項所規定之非財產上損害，以受害人無過失者為
      限。原告婚後對被告重病父親與母親於生活照料未盡扶養照顧之責，並常因此
      與被告發生摩擦，兩造婚姻之失敗，原告實難辭其咎。又另案訴請離婚之確定
      判決，法院駁回被告反訴之請求，理由為「夫妻雙方均為有責時，應衡量比較
      雙方之有責程度，而評責任較輕之一方向應負主要責任之他方請求離婚以符合
      公平。被上訴人（即原告）對兩造分居亦應負責任，然其責任程度顯較上訴人
      （即被告）為輕，自不應准許責任較重之上訴人（即被告）向責任較輕之被上
      訴人（即原告）請求離婚。」是台灣高等法院亦認原告有過失存在，原告依法
      自不得請求非財產之損害賠償，並聲明：(1)原告之訴及假執行之聲請均駁回。
      (2)訴訟費用由原告負擔。(3)如受不利判決，願供擔保請准免以假執行。
三、經查本件兩造於八十六年六月二十二日結婚，嗣原告於九十一年十月三十一日以
    被告與人通姦、受被告不堪同居之虐待、遭被告惡意遺棄及兩造間有難以維持婚
    姻之重大事由等事由訴請離婚，被告則以受有原告不堪同居之虐待及兩造間有難
    以維持婚姻之重大事由提起反訴訴請離婚，案經本院認定原告以被告惡意遺棄為
    由訴請離婚為有理由，而被告之主張均無理由，於九十二年五月二十二日以九十
    一年度婚字第六三八號決判准原告與被告離婚併駁回被告之反訴，被告雖不服該
    判決並一併提起上訴，然經台灣高等法院駁回其上訴，全案而告確定等事實，業
    據原告提出九十一年度婚字第六三八號民事判決、台灣高等法院九十二年度家上
    字第二○八號判決各一件為證，並經本院調閱前開案號卷查明無誤，是原告此部
    份之主張應堪信為真實。被告雖辯稱伊並無惡意遺棄之故意云云，顯係飾卸之詞
    ，不足採信。
四、按夫妻之一方，因判決離婚而受有損害者，得向有過失之他方請求賠償。民法第
    一千零五十六條第一項定有明文。又此之所謂損害，係指財產上之損害而言，此
    觀同條第二項就非財產上之損害另作規定者自明。本件原告主張兩造婚後居住於
    原告父母所有坐落台北市○○區○○路二十一巷二十五號三樓之房屋，每月則由
    被告補貼一萬二千元予原告之母，聊作孝親之資，惟被告自八十九年元月初調回
    台北任職後，即拒絕返家及支付該筆費用，故自八十九年元月起算至九十二年十
    一月止，共計四十七個月，每月一萬二千元，合計五十六萬四千元正，此為原告
    因離婚判決所受財產上之損害部分云云，經查本件被告惡意遺棄原告等情既經認
    定，本院前亦判准原告依民法第一千零五十二條第一項第五款規定請求離婚，可
    見本件離婚之原因，應可歸責於被告，被告為有過失之一方，是原告依前開規定
    請求被告賠償其財產上之損害即屬有據，然原告所請求者係被告每月應給付一萬
    二千元予原告之母貼補生活之用而未給付，縱然其所述屬實，受損害者亦係原告
    之母，核與前開規定所定須夫妻之一方因判決離婚而受有損害者之要件不符，原
    告對被告自無賠償請求權可言，是原告訴請被告賠償五十六萬四千元之財產損害
    ，於法未合，應予駁回。
五、次按夫妻之一方，因判決離婚而受有損害者，雖非財產上之損害，受害人亦得請
    求賠償相當之金額，但以受害人無過失者為限。民法第一千零五十六條第二項亦
    有明文。換言之，此一請求須以受害人「無過失」者為限，方符該條之要件。又
    所謂無過失，係指被害人無有責之離婚原因存在，而非被害人就離婚之原因發生
    無過失。本件原告主張其為珍惜兩造情感而毅然辭去原職高薪工作，南下台南興
    國管理學院任講師，嗣因不堪忍受被告傷害而訴請離婚，故以兩者每月之薪資差
    距及以自八十九年元月起至兩造離婚判決確定之日止為基準，請求被告賠償一百
    七十五萬九千九百六十二元等情，被告則以原告婚後對被告重病父親與母親於生
    活照料未盡扶養照顧之責，並常因此與被告發生摩擦，兩造婚姻之失敗，原告實
    難辭其咎等語置辯，原告則予以否認，則本件應審酌者係原告有無有責之離婚原
    因存在及原告如得請求非財產上之損害，其數額如何，經查：
    (一)被告於兩造前離婚訴訟中即以受有原告不堪同居之虐待及兩造間有難以維持婚
      姻之重大事由為由提起反訴訴請離婚，業經本院及台灣高等法院認定無理由而
      駁回，被告雖辯稱法院雖駁回被告反訴，惟已認定原告亦有過失存在云云，然
      查，台灣高等法院所為判決係稱：「縱認被上訴人（即原告）對兩造分居亦應
      負責任，然其有責程度顯較上訴人為輕．．．」，是台灣高等法院係認假使原
      告有過失，其程度亦比被告為輕，故毋庸細究原告是否有過失之意，非如被告
      所稱以認定原告亦有過失存在，被告於此顯有誤會。
    (二)被告雖又提出證人即被告之母戴黃梨、被告之妹林戴麗華以證實原告對兩造須
      照料被告父親多所埋怨，以致兩造經常發生爭執等事實，惟據證人之證言以觀
      ，並無法證實原告對被告須照顧被告父親或其本人須幫忙乙事有所埋怨，且證
      人對兩造是否曾因須照顧被告父親而爭吵等事實亦未親見或親耳聽聞，則被告
      所辯是否屬實已然有疑，況證人亦均證稱原告偶至醫院探望被告父親，其次數
      與被告二名兄嫂相較仍為多，足見原告並非毫無關心被告父親病情，證人戴黃
      梨亦稱能體恤原告身為職業婦女及工作量繁重之難處（均見本院九十三年七月
      二十三日言詞辯論筆錄），是原告縱然未親身照顧被告父親，然依社會通常觀
      念，尚難謂此即足以造成兩造婚姻發生難以繼續維持之破綻，或得為被告拒絕
      與原告同居之理由，被告所辯顯係推諉之詞，不足採信。
    (三)又婚姻係男女雙方以終身共同生活為目的之結合，是婚姻關係之圓滿，對夫妻
  　　雙方自有人格利益，而兩造婚姻之破裂係由被告惡意遺棄原告所造成的，自應
      負起全部責任，其有過失甚明，原告為此苦候三餘年，難謂未受有精神上之痛
      苦，且被告亦未能舉證證實原告亦具有有責之離婚事由，依首揭規定，被告自
      應就原告因判決離婚而受非財產上損害予以賠償。原告雖主張其為被告辭去高
      薪職位而屈就低薪工作，故應以兩者薪資差距為計算標準云云，然工作之更替
      為原告主觀之意思決定，且非財產上之損害，原非如財產損害有價額可以計算
      ，究竟如何始認為相當，自得由法院斟酌情形定其數額（最高法院四十七年台
      上字第九八二號判決可資參照）。經查本件兩造均為碩士學歷，原告過去為安
      侯建業會計師事務所經理，每月薪資約為九萬一千元，被告現於台灣康寧顯示
      玻璃股份有限公司擔任客戶經理，每月薪資八萬七千元等情，業據原告提出離
      職證明書為證，並經被告自陳在卷，且為兩造所不否認。本院審酌兩造之身分
      、社會地位、教育程度、經濟狀況、被告惡意遺棄之期間長短等一切情狀，因
      認原告請求非財產上損害之數額以五十萬元為允當。又按民法第一千零五十六
      條第二項所定之損害賠償，係以判決離婚為請求權發生之原因（最高法院三十
      九年台上字第九二○號判例參照），故本件原告於法院判決兩造離婚之日即九
      十二年十一月二十七日即得請求，惟原告乃遲至九十三年三月二日始提起本件
      訴訟（有收狀章日期戳記在卷可稽），故尚難令被告自九十二年十一月二十七
      日即負遲延責任。按：「給付有確定期限者，債務人自期限屆滿時起，負遲延
      責任。給付無確定期限者，債務人於債權人得請求給付時，經其催告而未為給
      付，自受催告時起，負遲延責任。其經債權人起訴而送達訴狀，或依督促程序
      債務，以支付金錢為標的者，債權人得請求依法定利率計算之遲延利息。」、
      「應付利息之債務，其利率未經約定，亦無法律可據者，週年利率為百分之五
      。」民法第二百二十九條第一、二項、第二百三十三條、第二百零三條分別定
      有明文，故原告請求自起訴狀繕本送達被告（九十三年四月五日，有送達證書
      附卷可稽）翌日起依週年利率百分之五計算利息為有理由，其餘利息之請求，
      為無依據，應予駁回。
六、從而，原告依民法第一千零五十六條第二項規定請求被告給付非財產上損害賠償
    五十萬元及自起訴狀繕本送達被告翌日（九十三年四月六日）起至清償日止，依
    週年利率百分之五計算利息為有理由，逾此範圍之請求，為無理由，應予駁回。
    又兩造分別陳明願供擔保，聲請宣告假執行及免為假執行，就原告勝訴部分，核
    無不合，爰分別酌定相當之擔保金額，併准許之。至原告敗訴部分，其假執行之
    聲請已失所附麗，應併予駁回。
七、本件判決之基礎已臻明確，兩造其餘攻擊防禦方法及主張舉證，於判決結果不生
    影響，無一一審究之必要，附此敘明。
八、據上論結：本件原告之訴為一部有理由，一部無理由，並依民事訴訟法第七十九
    條、第三百九十條第二項、第三百九十二條，判決如主文。
中　　　華　　　民　　　國　　九十三　　年　　　八　　　月　　  十一　　日
                                        臺灣士林地方法院家事法庭
                                            法      官  陳麗芬
右為正本係照原本作成。
如對本判決上訴，應於判決送達後廿日內向本院提出上訴狀。
中　　　華　　　民　　　國　　九十三　　年　　　八　　　月　　  十二  　日
                                            法院書記官  吳小平
